臺灣士林地方法院刑事判決　　　　　　　 92年度自字第162號
自　訴　人　乙○○
自訴代理人　鄭炎生律師
被　　　告　甲○○
　　　　　　丙○○
共同選任辯護人　莊柏林律師
　　　　　　　　黃育勳律師
上列被告因偽造文書等案件，經自訴人提起自訴，本院判決如下
：
    主  文
甲○○、丙○○，均無罪。
    理  由
一自訴意旨略以：被告甲○○因積欠自訴人乙○○新台幣（下同
  ）584,000 元，而於民國92年4 月28日簽發92年5 月31日到期
  ，票額584,000 元，票號TH0000000 之本票乙紙予自訴人收執
  。嗣該本票到期，竟未獲兌現，幾經自訴人催討，被告甲○○
  均置之不理，避匿無蹤，自訴人無奈，遂於92年6 月26日檢具
  該本票向鈞院聲請本票強制執行，經鈞院於92年7 月7 日以92
  年度票字第1908號裁定准予強制執行，該裁定並於92年8 月27
  日確定。詎被告甲○○與其妻即被告丙○○，明知其2人 間並
  無任何債權、債務關係，竟基於損害債權、偽造私文書、使公
  務員登載不實及詐欺之犯意聯絡，偽以被告丙○○對被告甲○○有如附表各筆土地、建物「他項權利部」所示抵押權人為丙○○部分所載之權利價值之債權，而於92年6 月間，將被告甲○○所有如附表所示之土地、建物虛偽設定抵押權予被告丙○○，其中被告甲○○所有如附表一編號一、二所示之建物及其
  坐落之土地，被告甲○○更偽以於92年8 月6 日出售予被告丙○○，而於92年9 月15日移轉所有權予被告丙○○，因認被告
  甲○○、丙○○涉犯刑法行使偽造私文書、使公務員登載不實
  、詐欺、損害債權罪嫌云云。
二按犯罪事實應依證據認定之，無證據不得認定其犯罪事實，又
  不能證明被告犯罪者，應諭知無罪判決，刑事訴訟法第154 條
  、第301 條第1 項分別定有明文。次按認定不利於被告之事實
  ，須依積極證據，苟積極證據不足為不利於被告事實之認定時
  ，即應為有利於被告之認定，更不必有何有利之證據；又事實
  之認定，應憑證據，如未能發現相當之證據，或證據不足以證
  明，自不能以推測或擬制之方法，以為裁判之基礎，且認定犯
  罪事實所憑之證據，無論直接或間接證據，其為訴訟上之證明
  ，須達於通常一般之人均不致有懷疑，而得確信其為真實之程
  度者，始得據為有罪之認定，倘其證明尚未達到此一程度，而
  有合理之懷疑時，尚難作為有罪之認定基礎，最高法院30年上
  字第816 號、40年臺上字第86號、76年臺上字第4986號判例均
  可資參照。再按自訴案件，於訴訟上，自訴人之地位相當於公
  訴案件檢察官之地位，自訴人自應就其自訴之犯罪事實負舉證
  之責任。
三程序部分：
  被告甲○○、丙○○選任之辯護人辯稱：系爭本票債權，被告
  甲○○已向法院提起確認本票債權不存在訴訟，並向法院提存
  600,000 元為自訴人供擔保，自訴人若有損害自可由該擔保金
  內獲得賠償，並不會受到損害，自訴人就其所告各罪並非直接
  被害人，不得提起本件自訴；又自訴人代理人於94年3 月9 日
  始追加被告甲○○、丙○○涉犯刑法第356 條損害債權之罪嫌
  ，此部分已逾告訴期間云云，經查：
  (一)所辯自訴人非直接被害人部分：
  1.按犯罪之被害人得提起自訴，刑事訴訟法第319 條定有明文
    。所謂犯罪之被害人係指因犯罪而直接受有損害之人而言。
    再按刑法第210 條所謂之損害，並不以其文書之真正名義人
    為限，苟因該項偽造或變造之文書足以蒙受損害者，即屬本
    罪之被害人；又侵害國家或社會法益之犯罪，如個人亦因而
    同時受害者，則被害之個人亦得提其自訴，有最高法院25年
    上字第5019號判例、司法院院字第1641號解釋，可資參照。
  2.雖被告甲○○辯稱：伊委託自訴人先代墊貨款，為伊購買貨
    物，而簽發系爭本票予自訴人作為擔保，待自訴人購貨後再
    結算清償，惟嗣後自訴人所購之貨物價值顯不足50,000元，
    是被告甲○○與自訴人間之上開本票債權根本不存在云云，
    惟自訴人則指稱：被告甲○○從未要求其代購貨物，系爭本
    票係被告甲○○向自訴人借款而交付等語。經本院調取臺灣
    板橋地方法院三重簡易庭（下稱三重簡易庭）93年度重簡字
    第588 號民事卷宗（即被告甲○○以自訴人為被告所提起之
    確認系爭本票債權不存在事件），及臺灣板橋地方法院93年
    度簡上字第192 號民事卷宗（被告甲○○不服臺灣板橋地方
    法院三重簡易庭93年度重簡字第588 號民事判決，而提起上
    訴）核閱，查被告甲○○先於起訴狀載明系爭本票之原因關
    係，係被告甲○○（即該案之原告）委託自訴人（即該案之
    被告，下均稱自訴人）代購貨物，由自訴人先代墊貨款，待
    購貨金額確定後再行清償，惟被告甲○○嗣後又於該案言詞
    辯論程序中主張：係弘發企業有限公司（下稱弘發公司）需
    一百多萬元資金購買原料，自訴人表示有1 張二百多萬元的
    支票可以借給弘發公司調現，要求股東依比例開本票擔保，
    待原料陸續進來做成產品後計算盈餘才結算交還本票，就被
    告甲○○前後所稱簽發系爭本票之原因關係事實，顯然不一
    致，究係被告甲○○「本人」委託自訴人購買貨物開票擔保
    ？抑或是「弘發公司」需購買原料，而自訴人以支票借給弘
    發公司調現，進而要求股東開票擔保？被告甲○○前後所言
    不一，真實性已堪疑義。再據證人即與被告甲○○、自訴人
    同為弘發公司股東之許銘城於三重簡易庭該案審理時證稱：
    有聽到被告甲○○與自訴人說要去地下室算錢，被告甲○○
    說要向自訴人借錢、自訴人從未要求股東開立本票保證支票
    調現的事，公司若要向外調現，都是由4 位股東共同簽名向
    乙○○客票向外調現等語甚明，並提出另2 張支票及由股東
    簽名代墊周轉金之簽名單據各2 件為證，其上確實均有弘發
    公司4 位股東共同簽名為據，堪認自訴人指稱：系爭本票是
    被告甲○○向其調現所簽發等語，足可採信，而被告甲○○
    於該案辯稱：自訴人要求被告甲○○簽發本票為擔保自訴人
    以支票借公司調現墊付貨物款之用云云，與事實不符。依上
    足認被告甲○○辯稱：伊與自訴人間系爭本票債權根本不存
    在云云，顯為卸責之詞，不足採信。而卷附臺灣板橋地方法
    院三重簡易庭93年度重簡字第588 號民事判決及臺灣板橋地
    方法院93年度簡上字第192 號民事判決，亦認自訴人對被告
    甲○○之系爭本票債權存在。
  3.查本件自訴人對被告甲○○既有前開本票債權，則其自訴被
    告甲○○、丙○○涉犯刑法行使偽造私文書、使公務員登載
    不實、詐欺、損害債權罪嫌，上開犯罪若成立，自訴人均因
    而直接受有損害，其自得提起自訴。至被告甲○○、丙○○
    之選任辯護人雖辯稱：已提供擔保，自訴人若有損害自可由
    該擔保金內獲得賠償，並不會受到損害云云，並提出民事起
    訴狀、上訴狀、臺灣新竹地方法院92年度聲字第563 號裁定
    、提存書等為據，然被告甲○○、丙○○提供上開擔保金之
    目的，乃在於其所提起確認系爭本票債權不存在訴訟判決確
    定前，停止自訴人所聲請之系爭本票債權強制執行程序，與
    自訴人是否為本件自訴案件之直接被害人無涉，被告2 人之
    選任辯護人上開主張自有違誤，不足採信。
  (二)所辯自訴人所提損害債權罪之自訴已逾告訴期間部分：
    1.按刑法第356 條損害債權罪，依同法第357 條之規定須告
      訴乃論。再按92年2 月26日修正公布，於93年9 月1 日施
      行之刑事訴訟法（下稱修正後刑事訴訟法）第320 條第2
      項，固規定自訴狀應記載犯罪事實及證據並所犯法條；惟
      修正前刑事訴訟法同項僅規定自訴狀應記載犯罪事實及證
      據，並毋庸記載所犯法條。
    2.查本件自訴人於92年10月13日提起本件自訴時，並未記載
      所犯法條，於93年1 月12日本院行準備程序時，其自訴代
      理人陳稱：自訴之罪名為行使偽造私文書、使公務員登載
      不實罪、詐欺，所告之詐欺乃被告甲○○將財產脫產，或
      變更在被告丙○○名下，或設定抵押權予被告丙○○，詐
      騙自訴人等語（請參該日筆錄第2 、3 頁），於93年6 月
      29日所提之自訴理由(二)狀始提及被告2 人涉犯刑法第356
      條之罪嫌。查自訴人提起自訴時修正後刑事訴訟法尚未施
      行，依修正前刑事訴訟法之規定，自訴狀自毋庸記載被告
      所犯之法條。再細酌自訴人所提之自訴狀，明確載明其取
      得被告甲○○簽發之系爭本票，因未獲兌現，而向本院聲
      請本票強制執行，經本院於92年7 月7 日以92年度票字第
      1908號裁定准予強制執行。詎被告甲○○竟將其所有如附
      表一所示建物、土地，或虛偽設定抵押權予被告丙○○，
      或虛偽移轉所有權予被告丙○○，使自訴人已不無追回損
      害之希望，為此提起自訴等語，而於本院準備程序時，自
      訴代理人亦稱：被告甲○○將財產脫產，或變更在被告丙○○名下，或設定抵押權予被告丙○○，詐騙自訴人等語
      ，顯見自訴人追訴之範圍及於被告甲○○、丙○○因前述
      脫產行為，而損害其債權。自訴人既有追訴被告2 人損害
      債權之意思表示，即難以其自訴狀未記載上開罪名，而認
      其未提起告訴。被告2 人之選任辯護人認自訴人提起自訴
      時，未提及告訴刑法第356 條損害債權罪，嗣後提起已逾
      告訴期間等語，尚有誤會，不足採信。
四實體部分：
  (一)查自訴人認被告甲○○、丙○○涉上開犯行，無非係以如附
    表一所示建物、土地之謄本、本票、本票裁定等為據，訊據
    被告甲○○、丙○○，固不否認自訴人持有之系爭本票為被
    告甲○○所簽發，被告甲○○並於92年8 月間收受本院於92
    年7 月7 日以92年度票字第1908號准予系爭本票強制執行之
    裁定。被告甲○○分別將其所有如附表一編號一至九所示之
    建物、土地設定抵押權予被告丙○○，附表一編號一、二之
    土地、建物並以出賣予被告丙○○之原因，於92年9 月15日
    移轉所有權予被告丙○○等情不諱，惟均堅決否認上開犯行
    ，俱辯稱：因被告甲○○前委託自訴人先代墊貨款，為其購
    買貨物，而簽發系爭本票予自訴人作為擔保，待自訴人購貨
    後再結算清償，惟嗣後自訴人所購之貨物價值顯不足50,000
    元，是被告甲○○與自訴人間之上開本票債權根本不存在。
    另被告甲○○前於86年間向大眾商業銀行股份有限公司（下
    稱大眾銀行）貸款，並以丙○○所有門牌號碼台北市○○○
    路○ 段978 號4 樓（建號：台北市○○區○○段5 小段第33
    46號）之建物，及該建物坐落之台北市○○區○○段五小段
    第661 地號應有部分97/1000 ，於86年11月4 日為大眾銀行
    由被告甲○○運用。於92年4 月下旬間，被告甲○○與丙○○因投資理念不同發生爭吵，被告丙○○要求被告甲○○償
    還擔保之款項，被告甲○○因無現金可還，遂將其所有如附
    表一編號一至九所示之建物、土地，於92年6 月間設定抵押
    權予被告丙○○資為擔保。被告甲○○所有如附表一編號一
    、二所示之建物、土地，之前設定抵押予被告丙○○3,000,
    000 元，被告甲○○於92年9 月間尚欠該建物、土地之第一
    順位抵押權之銀行2,550,000 元，且被告丙○○亦為被告甲○○繳交積欠銀行債務之利息，及返還部分本金，故將該建
    物、土地作價約6,000,000 元賣予被告丙○○，而於92年9
    月15日移轉登記予被告丙○○。又附表一編號十所示之建物
    ，被告甲○○並未設定抵押權予被告丙○○。再縱被告甲○○確積欠自訴人系爭票款，惟被告甲○○前執有自訴人背書
    票面金額438,000 元及面額1,280,000 元之支票各1 紙，嗣
    轉讓予被告丙○○，經被告丙○○向自訴人起訴請求給付票
    款，經法院判決自訴人應給付被告丙○○共450,000 元確定
    ，此與系爭本票債權相抵銷，被告甲○○僅要再給付自訴人
    10餘萬元，被告甲○○與丙○○實無為此10餘萬元之債權而
    觸犯法網之必要等語。
  (二)再查被告甲○○簽發系爭面額584,000 元之本票予自訴人收
    執。嗣該本票到期未獲兌現，自訴人遂於92年6 月26日檢具
    該本票向本院聲請本票強制執行，經本院於92年7 月7 日以
    92 年 度票字第1908號裁定准予強制執行，該裁定於92年8
    月13日由被告甲○○之同居人即其外甥鄭明峰收受，並於92
    年8 月27日確定。被告甲○○將其所有如附表一編號一至九
    所示之建物、土地，於92年6 月間為其妻即被告丙○○設定
    抵押權，擔保如附表一編號一至九所示之債權，其中附表一
    編號一、二所示之土地、建物並以出賣予被告丙○○之名義
    ，於92年9 月15日移轉所有權予被告丙○○等情，業據被告
    甲○○、丙○○自承在卷，並有如附表一編號一至九之土地
    、建物謄本在卷可參，且經本院調取本院92年度票字第1908
    號本票裁定卷宗核閱無誤，暨有該案之聲請狀、本票、裁定
    、送達證書、確定證明書等影本在卷足稽，堪可認定。另自
    訴人確對被告甲○○有系爭本票債權乙情，已如前述。再查
    ，雖自訴人認被告甲○○所有如附表一編號十所示之建物，
    亦經設定抵押權予被告丙○○，惟依卷附附表一編號十所示
    建物之建物謄本，被告甲○○所有之上開建物並未為被告丙○○設定抵押權，自訴人此部分之主張，自乏所據，難信為
    真實，先予陳明。
  (三)經查：
  1.就自訴人自訴被告甲○○、丙○○涉犯行使偽造私文書犯行
    部分（即自訴人自訴被告甲○○偽造被告丙○○名義書立買
    賣契約書及抵押權設定契約書，以將附表一所示之建物、土
    地分別設定抵押權予被告丙○○，或移轉所有權予被告丙○○部分）：
    (1)刑法上處罰有形的偽造文書，非祇因其虛捏或冒用他人名
      義，而在於虛偽文書有害於公共信用及社會交往之安全，
      故必內容虛偽，方有發生如此妨害之可能，以保護文書之
      實質的真正。是刑法第210 條至第212 條之所謂偽造文書
      ，必須文書之名義人非屬真正，同時其內容亦復有欠真實
      ，方為相當，此觀同法第213 條、第215 條就自己名義製
      作之文書而屬於無形之偽造特設處罰之規定，即足反證各
      該條規定以外之無形偽造，概在不罰之列（最高法院69年
      台上字第3191號判決參照）。
    (2)訊之被告甲○○、丙○○均辯稱：該買賣契約及抵押權設
      定契約均被告2 人協議而締定等語，而自訴人亦主張：被
      告甲○○、丙○○2 人虛偽訂立該買賣契約及抵押權設定
      契約等語，堪認被告甲○○將其所有附表一編號一、二所
      示建物、土地所有權移轉登記予被告丙○○，及將其所有
      附表一編號一至九所示建物、土地為被告丙○○設定抵押
      權之買賣契約及抵押權設定契約，內容縱如自訴人所述為
      不實，惟被告甲○○並無偽造被告丙○○之名義為之，依
      前開說明，自不構成偽造私文書罪。
  2.就自訴人自訴被告甲○○、丙○○涉犯詐欺犯行部分：
    按刑法第339 條第1 項詐欺取財罪之成立，以意圖為自己或
    第三人不法所有，以詐術使人將本人或第三人之物交付為要
    件。查被告甲○○、丙○○所為之買賣契約及抵押權設定契
    約，內容縱如自訴人所述為不實，並經由地政機關人員登載
    於土地或建物謄本上，惟被告甲○○、丙○○並未使任何人
    將本人或第三人之物交付，核其所為與刑法詐欺罪之要件，
    顯不該當，難以該罪相繩。
  3.就自訴人自訴被告甲○○、丙○○涉犯使公務登載不實罪嫌
    部分：
    查被告甲○○簽發系爭面額584,000 元之本票予自訴人收執
    。嗣該本票到期未獲兌現，自訴人遂於92年6 月26日檢具該
    本票向本院聲請本票強制執行，經本院於92年7 月7 日以92
    年度票字第1908號裁定准予強制執行，該裁定於92年8 月13
    日由被告甲○○之同居人即其外甥鄭明峰收受，並於92年8
    月27日確定。被告甲○○將其所有如附表一編號一至九所示
    之建物、土地，於92年6 月間為其妻即被告丙○○設定抵押
    權，擔保如附表一編號一至九所示之債權，其中附表一編號
    一、二之土地、建物並以出賣予被告丙○○之名義，於92年
    9 月15日移轉登記予被告丙○○等情，業據被告甲○○、丙○○自承在卷，並有如附表一編號一至九所示土地、建物之
    謄本在卷可參，且經本院調取本院92年度票字第1908號本票
    裁定卷宗核閱無誤，暨有該案之聲請狀、本票、裁定、送達
    證書、確定證明書等影本在卷足稽，堪可認定。自訴人就此
    質疑被告甲○○、丙○○間並無債權、債務關係，竟將被告
    甲○○所有之建物、土地或移轉所有權登記予被告丙○○，
    或設定抵押權予被告丙○○，並均至地政機關完成登記，而
    被告甲○○、丙○○則以上詞為辯，是本件應審酌者，乃被
    告甲○○、丙○○「主觀上」是否認為雙方間無債權、債務
    關係，而有使地政機關之承辦公務員登載不實之犯意，查：
    (1)自訴人所舉之上開證據，僅足證明被告甲○○有將附表一
      編號一至九所示之建物、土地，或移轉所有權予被告丙○○，或設定抵押權予被告丙○○，惟其所舉之證據尚不足
      證明被告甲○○、丙○○間無任何債權、債務關係，申請
      地政機關為前述所有權及抵押權設定登記，均被告2 人間
      之虛偽意思表示，並使承辦之地政機關公務員為不實之登
      載。
    (2)被告甲○○前於86年11月間，向大眾銀行貸款，並由被告
      丙○○任該貸款之連帶保證人，且提供其所有如附表二所
      示之建物、土地為擔保，於86年11月11日與大眾銀行設定
      抵押權設定契約書，並於同年月14日為抵押權設定登記，
      擔保本金最高限額9,000,000 元之債權，抵押權存續期間
      自86年11月11日起至136 年11月10日止；該段期間被告甲○○並陸續向大眾銀行在授信之範圍內貸款，於90年5 月
      17日該次之借款額度共計6,500,000 元等情，有大眾銀行
      94年1 月27日94眾房貸發字第0135號函檢送之個人房貸授
      信審核表、抵押權設定契約書、不動產擔保借款合約、消
      費性貸款申請書、連帶保證人資料、不動產使用狀況同意
      書，暨附表二所示建物、土地之建物謄本及土地謄本在卷
      可參。堪認被告2 人辯稱：被告甲○○向大眾銀行貸款，
      被告丙○○任連帶保證人，並提供其所有如附表二所示之
      建物及土地為大眾銀行設定本金最高限額9,000,000 元之
      抵押權，以供被告甲○○該債務之擔保等語，與事實相符
      ，足以採信。
    (3)自訴人雖質以：被告丙○○雖提供附表二所示之房地供被
      告甲○○向大眾銀行貸款之擔保，然被告丙○○並未實際
      支出金錢，被告甲○○、丙○○間並無債權債務關係云云
      ，被告甲○○、丙○○就此則辯稱：被告甲○○前向大眾
      銀行貸款，由被告丙○○以其所有如附表二所示之房地供
      大眾銀行設定本金最高限額9,000,000 元之抵押權，所借
      得之款項由被告甲○○運用。於92年4 月下旬間，被告甲○○與丙○○因投資理念不同發生爭吵，被告丙○○要求
      被告甲○○償還擔保之款項，因被告甲○○無現金可還款
      ，而其向大眾銀行之貸款已償還部分本金，尚積欠約6,50
      0,000 元，故被告甲○○將其所有附表一編號一至九之建
      物、土地，於92年6 月間設定擔保債權金額各為3,000,00
      0 元、1,200,000 元、1,500,000 元之抵押權予被告丙○○資為擔保等語，查被告甲○○、丙○○均非習法之專業
      人士，對於非本金最高限額抵押權之抵押權設定，具有從
      屬性，需債權存在，方能為設定一情，自難期其等明瞭，
      而提供房地設定抵押作為他人債權之擔保，於他人無法如
      期還款時，易遭債權人聲請拍賣乙情，復為一般人民之認
      知，是被告丙○○認其提供附表二所示之房地予被告甲○○之債務供擔保，其財產陷於隨時可能遭變賣之危險，而
      要求被告甲○○償還或提供擔保，乃為事理之常。再查被
      告丙○○提供予大眾銀行設定抵押權之建物，位於臺北市
      ○○○路5 段，於78年1 月14日建築完成，總面積122.47
      平方公尺，附屬建物陽台面積15.96 平方公尺，而被告甲○○所有如附表一之建物，雖亦位於臺北市○○○路○ 段
      ，然於67年6 月15日為第一次建物所有權登記，堪認其建
      築完成日期在67年6 月15日前，總面積83.55 平方公尺，
      附屬建物陽台面積14.33 平方公尺，至其他被告甲○○所
      有之建物及其坐落之土地，或在新竹市，或在新竹縣竹東
      鎮寶山鄉，且為被告丙○○所設定之抵押權均非第一順位
      等情，有前開建物及土地謄本在卷可佐，從而被告甲○○
      將附表一編號一至九所示之建物、土地為被告丙○○設定
      抵押權供擔保，被告2 人認未遠逾被告丙○○應得之擔保
      ，亦堪採信。復查，經本院隔離訊問被告甲○○、丙○○
      ，被告2 人均陳稱：被告甲○○所有如附表一編號一、二
      所示之房地，被告甲○○原於92年6 月2 日設定擔保債權
      3,000,000 元之抵押權予被告丙○○，後因被告甲○○尚
      欠該筆房地第一順位抵押權之銀行2,550,000 元，而由被
      告丙○○承接該筆債務，再加上先前被告甲○○積欠銀行
      債務之利息均被告丙○○支付，且被告丙○○亦清償部分
      本金，故將該筆房地作價6,000,000 元賣給被告丙○○，
      遂於92年9 月15日將該建物、土地所有權登記在被告丙○○名下等語，互核相符。查夫妻之間同財共居，於配偶之
      一方因經濟困難，無法清償所欠債務，或支付利息時，由
      另方配偶代為清償或支付，此乃事理之常，故被告甲○○
      、丙○○辯稱：被告丙○○為被告甲○○支付欠款之利息
      及償還部分本金，及承受被告甲○○積欠附表一編號一、
      二所示房、地設定之第一順位抵押債權人之債務等語，尚
      難謂為不實。依上所述，縱自訴人所述被告甲○○、丙○○間實際並無資金往來屬實，惟被告甲○○、丙○○主觀
      上認被告甲○○因被告丙○○提供房地方能向大眾銀行貸
      款，被告甲○○自應予被告丙○○擔保，而將被告甲○○
      所有附表一編號一至九之建物、土地，向地政機關申請設
      定抵押權予被告丙○○，再因上述原因，將附表一編號一
      、二房地，以買賣為名，向地政機關申請移轉所有權予被
      告丙○○，其等主觀上均無使公務員登載不實之犯意，應
      堪認定。
    (4)再，被告甲○○原持有登潔實業有限公司所簽發，發票日
      92 年3月5 日，面額438,000 元，付款人為匯通商業銀行
      文心分行，暨以台灣銀行為付款人，發票日92年4 月30日
      ，面額1,280,000 元之支票各一紙，其上均各有自訴人之
      背書，被告甲○○將上2 紙支票轉讓予被告丙○○，嗣被
      告丙○○以自訴人及亦為支票背書人之鄭炎生、許銘城為
      被告，分別向臺灣臺北地方法院臺北簡易庭訴請自訴人及
      鄭炎生、許銘城等3 人連帶給付票款，面額438,000 元支
      票部分，經該院簡易庭於92年11月27日以92年度北簡字第
      13661 號宣示判決筆錄判決自訴人及鄭炎生、許銘城應連
      帶給付200,000 元，雖經自訴人等提起上訴，惟經臺灣臺
      北地方法院以93年度簡上字第85號民事判決駁回上訴，而
      確定；面額1,280,000 元支票部分，經該院簡易庭於93年
      3 月11日以92年度北簡字第18827 號宣示判決筆錄判決自
      訴人及鄭炎生、許銘城應連帶給付250,000 元，雖經自訴
      人等提起上訴，惟經臺灣臺北地方法院以93年度簡上字第
      347 號民事判決駁回上訴，而確定；合計自訴人應與鄭炎
      生、許銘城連帶給付450,000 元等情，業據自訴人自承在
      卷，核與被告甲○○、丙○○所辯相符，並有上開宣示判
      決筆錄、民事判決、臺灣臺北地方法院判決確定證明書在
      卷可參，堪認被告甲○○原持有自訴人背書，發票日92年
      3 月5 日，面額438,000 元，及發票日92年4 月30日，面
      額1,280,000 元之支票各1 紙，嗣被告甲○○將上開支票
      轉讓予被告丙○○，上開支票並經法院判決確定自訴人應
      與鄭炎生、許銘城連帶給付450,000 元，是自訴人亦積欠
      被告丙○○450,000 元。被告甲○○於92年6 月間，將其
      所有前述土地、建物設定抵押權予被告丙○○時，持有自
      訴人背書之前開支票，被告甲○○對自訴人亦有債權，衡
      情被告甲○○自無脫產，以防自訴人追討之必要。另被告
      甲○○所欠自訴人系爭票款，扣除自訴人對被告丙○○之
      上開經法院判決確定後之債務，僅餘134,000 元（584,00
      0 元－450,000 元＝134,000 元）。是被告甲○○辯稱：
      伊實無為此134,000 元之債務，而將其名下財產過戶予被
      告丙○○，及為其設定抵押權之必要等語，足以採信。
  4.就自訴人自訴被告甲○○、丙○○涉犯損害債權罪嫌部分：
    (1)按刑法第356 條損害債權罪之成立，以債務人於將受強制
      執行之際，意圖損害債權人之債權，而毀壞、處分或隱匿
      其財產，為構成要件。所謂「將受強制執行之際」，係指
      債務人對債權人所負之債務，經債權人對之取得強制執行
      名義後，至強制執行程序，尚未終結以前之期間而言，若
      債務人毀壞、處分或隱匿其財產，非在將受強制執行之際
      ，即難以該罪相繩。另債務人雖於將受強制執行之際，毀
      壞、處分或隱匿其財產，惟其若無損害債權人債權之意圖
      ，亦與該罪構成要件不該當。
    (2)查自訴人於92年6 月26日檢具系爭本票向本院聲請本票強
      制執行，經本院於92年7 月7 日以92年度票字第1908號裁
      定准予強制執行，該裁定於92年8 月13日由被告甲○○之
      同居人即其外甥鄭明峰收受，並於92年8 月27日確定，而
      被告甲○○將其所有如附表一編號一至九所示之建物、土
      地，設定抵押權予被告丙○○之時間，均在92年6 月間等
      情，已如前述，是被告甲○○將前述不動產設定抵押權予
      被告丙○○時，自訴人尚未取得本票強制執行之執行名義
      ，被告甲○○、丙○○上開行為，自非在債務人即被告甲○○將受強制執行之際，當與該罪構成要件不該當。
    (3)雖被告甲○○將其所有如附表一編號一、二所示之建物、
      土地移轉過戶予被告丙○○之時間，在自訴人對被告甲○○之本票債權取得強制執行名義後，至強制執行程序終結
      之前，為將受強制執行之際。然如前述，被告甲○○將上
      開房地移轉過戶予被告丙○○之原因，乃擔保被告丙○○
      提供房地予大眾銀行設定抵押，使其得向大眾銀行貸款，
      且被告甲○○在將上開房地所有權移轉登記予被告丙○○
      時，其或其妻丙○○持有自訴人背書之上開支票，被告甲○○、丙○○對自訴人亦有債權，其等實毋庸為被告甲○○區區之584,000 元債務，而處分被告甲○○所有不動產
      等情，均如前述，依上，堪信並無證據證明被告甲○○處
      分前述不動產，將之所有權移轉登記予被告丙○○，係意
      圖損害自訴人之債權至明。
  (四)綜上所述，自訴人所舉之證據，不足以證明被告甲○○、丙○○有其所訴之犯嫌，此外復查無任何積極證據足資證明被
    告甲○○、丙○○有自訴人所訴之刑法行使偽造私文書、使
    公務員登載不實、詐欺、損害債權罪行，自屬犯罪不能證明
    ，應諭知被告2 人無罪之判決。
據上論斷，應依刑事訴訟法第343 條、第301 條第1 項，判決如
主文。
中　　華　　民　　國　　94　　年　　3 　　月　　23　　日
                  院刑事第一庭審判長法  官  雷  雯  華
                                    法  官  張  國  棟
                                    法  官  江  翠  萍
以上正本證明與原本無異。
如不服本判決，應於判決送達後10日內，向本院提出上訴狀。
                                    書記官  范  淑  芬
中　　華　　民　　國　　94　　年　　3 　　月　　24　　日
附表一
一建號：臺北市○○區○○段一小段第00000-000 建號
  門牌：台北市○○○路○ 段790 巷20弄4 號4 樓
  （建物坐落地號：臺北市○○區○○段一小段0000-0000 地號
  ）
  (一)所有權部：
    1.登記日期：67年6月15日；所有權人：甲○○
    2.登記日期：92年月9 月15日；所有權人：丙○○（登記原
      因：買賣）
  (二)他項權利部
    1.第一順位抵押權：
      權利人：香港商香港上海匯豐銀行股份有限公司
      登記日期：90年8月27日
      權利價值：本金最高限額新台幣3,350,000元
    2.第二順位抵押權：
      權利人：丙○○
      登記日期：92年6月2日
      權利價值：新台幣3,000,000元
二土地地號：臺北市○○區○○段一小段0000-0000 地號
  所有權部及他項權利部均如一所述
三建號：新竹市○○段00000-000 建號
  門牌：新竹市○○○路187 之2 號2 樓
  （建物坐落地號：新竹市○○段0000-000地號）
  (一)所有權部：
    1.登記日期：84年5月26日；所有權人：甲○○
  (二)他項權利部
    1.第一順位抵押權：
      權利人：聯邦商業銀行股份有限公司
      登記日期：92年1 月6日
      權利價值：最高限額新台幣2,280,000 元
    2.第二順位抵押權：
      權利人：丙○○
      登記日期：92年6月3日
      權利價值：新台幣1,200,000元
四土地地號：新竹市○○段0000-000地號
  所有權部及他項權利部均如二所述
五建號：新竹縣竹東鎮○○鄉○○段00000-000 建號
  門牌：新竹縣竹東鎮○○鄉○○路147 巷38號2 樓
  （建物坐落地號：新竹縣竹東鎮○○鄉○○段0000-0000 地號
  (一)所有權部：
    1.登記日期：88年10月21日；所有權人：甲○○
  (二)他項權利部
    1.第一順位抵押權：
      權利人：保証責任新竹第三信用合作社
      登記日期：88年11月29日
      權利價值：本金最高限額新台幣1,620,000 元
    2.第二順位抵押權：
      權利人：丙○○
      登記日期：92年6月5日
      權利價值：新台幣1,500,000元
六土地地號：新竹縣竹東鎮○○鄉○○段0000-0000 地號
  所有權部及他項權利部均如五所述
七新竹縣竹東鎮寶山鄉建00000-0000建號
  門牌：新竹縣竹東鎮○○鄉○○路147 巷34之1 號
  （建物坐落地號：新竹縣竹東鎮○○鄉○○段0000-0000 地號
  (一)所有權部：
    1.登記日期：88年10月21日；所有權人：甲○○
  (二)他項權利部
    1.第一順位抵押權：
      權利人：保証責任新竹第三信用合作社
      登記日期：88年11月29日
      權利價值：本金最高限額新台幣1,620,000 元
    2.第二順位抵押權：
      權利人：丙○○
      登記日期：92年6月5日
      權利價值：新台幣1,500,000元
八建號：新竹縣竹東鎮○○鄉○○段00000-000 建號
  門牌：新竹縣竹東鎮○○鄉○○路147 巷101 號2 樓建物
  （坐落地號：明湖段0000-0000地號）
  (一)所有權部：
    1.登記日期：89年5月31日；所有權人：甲○○
  (二)他項權利部
    1.第一順位抵押權：
      權利人：保証責任新竹第十信用合作社
      登記日期：89年6月16日
      權利價值：本金最高限額新台幣1,620,000 元
    2.第二順位抵押權：
      權利人：丙○○
      登記日期：92年6月5日
      權利價值：新台幣1,500,000元
九土地地號：新竹縣竹東鎮○○鄉○○段0000-0000地號
  (一)所有權部：
    1.登記日期：88年11月15日；所有權人：甲○○
  (二)他項權利部
    1.第一順位抵押權：
      權利人：中華商業銀行股份有限公司
      登記日期：88年8 月30日
      權利價值：本金最高限額新台幣3,300,000 元
    2.第二順位抵押權：
      權利人：保証責任新竹第三信用合作社
      登記日期：89年6 月16日
      權利價值：本金最高限額新台幣1,620,000 元
    3.第三順位抵押權：
      權利人：丙○○
      登記日期：92年6 月5日
      權利價值：新台幣1,500,000 元
十建號：新竹縣竹東鎮○○鄉○○段00000-000 建號
  門牌：新竹縣竹東鎮○○鄉○○路147 巷109 號2 樓
  （建物坐落地號：新竹縣竹東鎮○○鄉○○段0000-0000
  (一)所有權部：
    1.登記日期：88年11月15日；所有權人：甲○○
  (二)他項權利部
    1.第一順位抵押權：
      權利人：中華商業銀行股份有限公司
      登記日期：88年8 月30日
      權利價值：本金最高限額新台幣3,300,000 元
附表二
一建號：台北市○○區○○段5 小段00000-000 建號
  門牌：台北市○○○路○ 段978 號4 樓
  （建物坐落地號：玉成5小段0000-0000地號）
  (一)所有權部：
    1.登記日期：78年3月9日；所有權人：丙○○
  (二)他項權利部
    1.第一順位抵押權：
      權利人：大眾商業銀行股份有限公司
      登記日期：86年11月4日
      權利價值：本金最高限額新台幣9,000,000 元
二地號：台北市南港區○○○ ○段0000-0000 地號
  所有權部及他項權利部均如一所述
